臺灣士林地方法院民事判決
111年度重訴字第165號
原      告  彭阿斗  
法定代理人  彭建豪  
訴訟代理人  林詮勝律師
複 代理 人  陳尚宏律師
被      告  華南商業銀行股份有限公司

法定代理人  張雲鵬  
訴訟代理人  韋琪華  
            李政道  
複 代理 人  張庭維  
上列當事人間請求塗銷信託登記事件，本院於民國111年6月28日
言詞辯論終結，判決如下：
    主      文
被告應將民國一０八年十月五日就臺北市○○區○○段○○段○○○地號土
地，以信託為原因，委託人為彭炳煌、彭玠堡，所為所有權應有
部分各二分之一之移轉登記塗銷。
訴訟費用由被告負擔。
    事實及理由
一、按對於因精神障礙或其他心智缺陷，致不能為意思表示或受
    意思表示，或不能辨識其意思表示之效果者，法院得因本人
    、配偶、四親等內之親屬、最近1年有同居事實之其他親屬
    、檢察官、主管機關或社會福利機構之聲請，為監護之宣告
    。監護人於監護權限內，為受監護人之法定代理人。民法第
    14條第1項、第1098條第1項定有明文。原告前經本院家事庭
    於民國109年2月25日以108年度監宣字第236號裁定，宣告為
    受監護宣告之人，並選定彭建豪為其監護人，嗣以本院109
    年度家聲抗字第19號駁回抗告人彭炳煌之抗告而確定等情，
    有上開民事裁定可稽〈見臺灣臺北地方法院111年度重訴字第
    234號（該案卷下稱234號卷）第21至31頁〉。是彭建豪以其
    為原告之法定代理人為原告起訴，於法為無不合。
二、按訴狀送達後，原告不得將原訴變更或追加他訴。但請求之
    基礎事實同一，不在此限。被告於訴之變更或追加無異議，
    而為本案之言詞辯論者，視為同意變更或追加。原告於判決
    確定前，得撤回訴之全部或一部。但被告已為本案之言詞辯
    論者，應得其同意。訴之撤回，被告於期日到場，未為同意
    與否之表示者，自該期日起；其未於期日到場或係以書狀撤
    回者，自前項筆錄或撤回書狀送達之日起，10日內未提出異
    議者，視為同意撤回。民事訴訟法第255條第1項第2款、第2
    項、第262條第1項、第4項分別定有明文。查原告起訴，原
    主張依民法第767條第1項中段規定，請求被告應將坐落臺北
    市○○區○○段○○段000地號土地（下稱系爭土地）權利範圍各1
    /2，於108年10月5日以信託為原因所為信託登記（下稱系爭
    信託登記）予以塗銷，並回復登記為原告所有。嗣於訴訟進
    行中，追加備位主張，以民法第113條規定為其請求權基礎
    ，並撤回關於請求回復登記為原告所有部分之訴。核其所為
    ，係訴之一部撤回，並為訴之追加，其追加之訴所本之基礎
    事實與原訴相同，且被告就此訴之追加無異議而為本案言詞
    辯論，對於訴之一部撤回經送達訴狀，亦未於10日內提出異
    議，依前揭規定，視為同意原告為訴之追加及一部撤回，應
    認原告之追加、一部撤回合法。
三、原告主張：伊與訴外人彭炳煌、彭玠堡（下合稱彭炳煌等2
　　人）依序為父子及祖孫關係，系爭土地為伊所有，彭炳煌等
    2人未經伊同意及授權，假借贈與之名，與訴外人即伊之女
    彭秀娟擅自無權代理，將系爭土地所有權應有部分各1/2移
    轉登記在彭炳煌等2人名下，因伊拒絕承認，上開移轉登記
    行為無效，經本院107年度重訴字第468號、臺灣高等法院10
    9年度重上字第119號及最高法院110年度台上字第2610號塗
    銷所有權移轉登記等事件（下稱另案訴訟），判命彭炳煌等
    2人應將上開所有權移轉登記塗銷確定（下稱另案確定判決
    ）。詎彭炳煌等2人為確保不法登記之利益，於另案訴訟第
    一審判決前之108年10月5日，復將系爭土地信託登記移轉予
    被告，惟伊自始為系爭土地之所有權人，彭炳煌等2人將系
    爭土地信託登記之行為，係無權處分，亦未獲伊承認而不生
    效力，依信託法第33條第1項規定，被告受彭炳煌等2人信託
    管理系爭土地，應承繼上開信託登記行為之瑕疵。爰先位主
    張，依民法第767條第1項中段規定，請求被告塗銷系爭信託
    登記，以除去妨害。又彭炳煌等2人除將系爭土地辦理系爭
    信託登記予被告外，尚以該土地設定抵押權予被告擔保借款
    ，被告為專業之銀行，應已盡相關之調查而知其行為無效，
    伊亦得以備位主張，依民法第113條規定，請求被告塗銷系
    爭信託登記以回復原狀等語，並聲明：被告應將系爭信託登
    記塗銷。
四、被告抗辯：彭炳煌等2人與伊於108年9月5日就系爭土地簽訂
    「華南商業銀行信託契約不動產信託（危老）」（下稱系爭
    信託契約）時，仍登記為系爭土地之所有權人，伊信賴系爭
    信託契約訂立時之土地登記，事後始知存有糾紛，且依土地
    登記規則第128條規定，未賦予伊單獨申請塗銷信託登記之
    權利，系爭信託契約又未經法院判決無效，系爭信託登記亦
    未經前案確定判決認屬無效或應塗銷，伊依信託法第22條、
    信託業法第22條第1項規定，對委託人負有善良管理人注意
    義務及忠實義務，必須顧及委託人之意思，彭炳煌等2人反
    對終止該契約，伊受系爭信託契約拘束，且原告非信託契約
    之委託人，伊已盡力協助原告，但無法主動、自認或認諾塗
    銷系爭信託登記等語，資為抗辯，並聲明：原告之訴駁回。
五、如下事實為兩造所不爭執：
  ㈠彭秀娟為原告之女，彭炳煌為原告之次子，彭玠堡為彭炳煌
    之長子、彭阿斗之孫，原告與彭炳煌、彭玠堡分別為父子、
    祖孫關係。
  ㈡彭炳煌、彭玠堡依序於106年10月27日、107年1月10日，以贈
    與為登記原因，先後將系爭土地所有權應有部分各1/2移轉
    登記至自己名下，經本院107年度重訴字第468號民事判決，
    依民法第179條規定，判命彭炳煌等2人應將系爭土地權利範
    圍各1/2，以贈與為原因之所有權移轉登記予以塗銷，嗣經
    臺灣高等法院109年度重上字第119號、最高法院110年度台
    上字第2610號民事判決駁回彭炳煌等2人之上訴而確定。
  ㈢彭炳煌等2人於108年9月5日與被告就系爭土地簽訂系爭信託
    契約。
  ㈣彭炳煌、彭玠堡於108年10月5日以信託為登記原因，辦理系
    爭信託登記，將系爭土地所有權應有部分各1/2移轉登記至
    被告名下。
  ㈤原告之法定代理人彭建豪於111年1月3日寄發之三重永興郵局
    存證號碼第000001號存證信函予被告，函載：系爭土地經另
    案三審判決確定，彭炳煌等2人須塗銷以贈與為登記原因之
    所有權移轉登記，回復系爭土地所有權登記為原告等語。
  ㈥被告於111年1月26日發函通知彭炳煌等2人解除、終止系爭信
    託契約，請彭炳煌等2人協助辦理塗銷信託登記事宜。
  ㈦彭炳煌等2人於111年2月7日委託律師發函予被告，函載：被
    告發函所稱通知協助解除、終止系爭信託契約，並無理由，
    被告不得單方面終止、解除系爭信託契約，應繼續履約，否
    則將訴究被告一切法律責任等語。
  ㈧被告於同年2月23日發函予原告之法定代理人彭建豪，陳稱：
    彭炳煌等2人發函予伊，伊無法審究雙方主張，建請原告與
    彭炳煌等2人再行協調，或提供其他有權機關核發之法律文
    件，俾伊評估後續處理方式等語。
六、本院得心證之理由：　
　㈠按所有人對於妨害其所有權者，得請求除去之。無效法律行
    為之當事人，於行為當時知其無效，或可得而知者，應負回
    復原狀或損害賠償之責任；無權利人就權利標的物所為之處
    分，經有權利人之承認始生效力。民法第767條第1項中段、
    第113條、第118條第1項分別定有明文。是無權利人所為之
    處分，非經權利人之承認不生效力，權利人對於無效法律行
    為之當事人，除得對行為當時知其無效，或可得而知者請求
    回復原狀或損害賠償外，對於繼受該權利瑕疵者，亦得行使
    相同之權利。
　㈡次按信託者，係指委託人為自己或他人之利益，將財產權移
    轉或為其他處分，使受託人依信託本旨為管理或處分（信託
    法第1條規定參照），為一種為他人利益管理財產之制度。
    受託人既非因信託財產享有利益，自無使其較委託人享有更
    高度保護之必要，故信託法第33條第1項規定：「受託人關
    於信託財產之占有，承繼委託人占有之瑕疵。」以防止惡意
    之委託人將其財產信託於善意的受託人，而侵害真正的權利
    人，從中使自己或他人收受不當之利益。信託成立時，信託
    財產上之權利有瑕疵時，受託人是否承繼其瑕疵，信託法雖
    無明文規定，惟解釋上宜類推適用上開規定，以避免委託人
    濫用信託制度，侵害真正權利人之權利。是不動產信託之受
    託人應承繼信託成立時，已存在於信託財產上之權利瑕疵，
    無善意受讓及信賴登記保護之問題。而第三人擅自處分權利
    人之財產者，對權利人而言，即屬無權處分，是該第三人將
    權利人之不動產信託登記予受託人時，受託人因繼受委託人
    權利之瑕疵，權利人自得依民法第767條第1項中段、第113
    條規定，請求受託人塗銷該信託登記，無論委託人與信託人
    就信託契約關係有何約定，均為渠等內部關係，受託人不得
    據以對抗權利人。
　㈢查原告於前案訴訟對彭炳煌等2人起訴，主張系爭土地為原告
    所有，彭炳煌等2人無權代理而移轉登記為渠二人所有，因
    原告拒絕承認，確定對原告不生效力，原告得依民法第179
    條規定，請求彭炳煌等2人塗銷所有權移轉登記，經前案確
    定判決獲勝訴確定，彭炳煌等2人於前案訴訟進行中之108年
    9月5日，與被告簽訂系爭信託契約，並以信託為原因，辦理
    系爭信託登記等情，為兩造所不爭執。則彭炳煌等2人為前
    案確定判決既判力效力所及，當受拘束，應認原告仍為系爭
    土地之所有權人，彭炳煌等2人並未自原告受贈取得所有權
    應有部分之權利，渠等以信託為原因所為上開移轉登記，屬
    無權處分，原告已表明拒絕承認，該信託移轉登記行為對原
    告確定不生效力，原告仍不因此喪失所有權，被告係受彭炳
    煌等2人委託為渠等管理系爭土地之受託人，依前揭說明，
    不受善意受讓及信賴登記之保護，應繼受彭炳煌等2人權利
    之瑕疵，原告自得依民法第767條第1項中段、第113條規定
    ，請求被告塗銷系爭信託登記。原告於此以先位主張，依民
    法第767條第1項中段規定，請求判決如其聲明所示，洵屬有
    據。
　㈣被告雖執前情抗辯，並提出原告存證信函、被告信託部函、
    彭炳煌等2人委任律師函為證（見本院卷第44至56頁）。然
    彭炳煌等2人與被告簽訂系爭信託契約及辦理系爭信託登記
    時，雖仍經登記為系爭土地共有人，但其登記無效，並未因
    此取得共有權利，已如前述，被告不得以其與彭炳煌等2人
    間系爭信託契約之內部權利義務關係對抗原告，亦不受善意
    受讓及信賴登記之保護，復不因依土地登記規則第128條規
    定得否單獨辦理塗銷信託登記，或彭炳煌等2人是否同意終
    止系爭信託契約、辦理塗銷系爭信託登記，妨礙原告上開請
    求權之行使。是其以此抗辯，自均不能資為有利於被告之判
    斷。
七、綜上所述，原告主張依民法第767條第1項中段規定，請求被
    告塗銷系爭信託登記，自屬正當，應予准許。
八、本件事證已臻明確，兩造其餘攻擊或防禦方法及所用證據，
    經本院斟酌後，認均不足以影響本判決之結果，爰不逐一論
    列，附此敘明。
九、據上論結，本件原告之訴為有理由，依民事訴訟法第78條，
    判決如主文。　　
中　　華　　民　　國　　111 　年　　8 　　月　　16　　日
                  民事第一庭  法  官  蕭錫証
以上正本係照原本作成。
如對本判決上訴，應於判決送達後20日內向本院提出上訴狀，若
委任律師提起上訴者，應一併繳納上訴審裁判費，否則本院得不
命補正逕行駁回上訴。　　　　　　　　　
中　　華　　民　　國　　111 　年　　8 　　月　　16　　日
                              書記官  吳帛芹